【裁判字號】    90,台上,4722
【裁判日期】    900802
【裁判案由】    違反著作權法
【裁判全文】
最高法院刑事判決                                九十年度台上字第四七二二號
    上  訴  人  甲○○
                乙○○
右上訴人等因違反著作權法案件，不服台灣高等法院台中分院中華民國八十七年三月
三十一日第二審更審判決（八十六年度上更(一)字第二二七號，起訴案號：台灣台中地
方法院檢察署八十四年度偵續一字第一一號），提起上訴，本院判決如左：
    主  文
原判決撤銷，發回台灣高等法院台中分院。
    理  由
本件原判決認定上訴人乙○○明知購自遠寶國際股份有限公司（以下簡稱遠寶公司）
生產製造之民安牌瓦斯安全自動控制調整器即俗稱瓦斯防爆器，其產品之面板圖形與
外包裝紙盒上所使用之攝影著作，均係仿自告訴人莊榮兆享有著作權而授權新品瓦斯
安全設備股份有限公司（以下簡稱新品公司）製造之瓦斯防爆器之面板圖形與外包裝
紙盒上所使用之攝影著作。竟意圖營利，自民國八十一年四月十一日起至八十四年八
、九月止，分別在台北、台中、高雄等地公開宣傳並販賣予不特定之顧客，並以之為
常業。八十三年一月間，介紹三好企業有限公司 (以下簡稱三好公司）之負責人即上
訴人甲○○向遠寶公司購買該產品而販售。甲○○明知該產品係違反著作權之物，亦
意圖營利，自八十三年一月間起至八十三年八月三十日止，在台中地區公開宣傳並販
賣予不特定之顧客，藉以牟利而恃以維生，亦以之為常業。其間於八十三年一月二十
六日下午五時許，經警在台中縣豐原市○○路二一七號查獲三好公司所有供販售所用
之瓦斯安全自動控制調整器測漏錶面板圖形(三)美術著作及包裝紙盒七個。經新品公司
於八十三年一月二十七日檢附販賣民安公司上述產品經法院判刑確定之判決影本，函
由甲○○收受。詎甲○○仍置之不理，猶繼續在台中地區公開宣傳並販售前開遠寶公
司擅自重製而違反著作權之瓦斯防爆器，於八十三年八月三十日復為警查獲。乙○○
則繼續公開宣傳及販售至八十四年八、九間始再遭查獲等情。因而撤銷第一審判決，
改判論處上訴人等明知為侵害著作權之物，意圖營利而交付為常業罪刑，固非無見。
惟查：(一)按刑事訴訟法第九十五條第一款規定：「訊問被告應先告知犯罪嫌疑及所犯
所有罪名。罪名經告知後，認為應變更者，應再告知。」，此乃被告在刑事訴訟上應
受告知之權利，為行使防禦權之前提。其所謂「犯罪嫌疑及所犯所有罪名」，除起訴
書所記載之犯罪事實及所犯法條外，自包含依刑事訴訟法第二百六十七條規定起訴效
力所擴張之犯罪事實及罪名。法院就此等新增或變更之罪名，均應於其認為有新增或
變更之情形時，隨時、但至遲於審判期日踐行上開告知之程序，使被告知悉而充分行
使其防禦權，始能避免突襲性裁判，而確保其權益；否則，如僅就原起訴之犯罪事實
及罪名調查、辯論終結後，擅自擴及起訴書所記載者以外之犯罪事實或變更起訴書所
引應適用之法條而為判決，就此等未經告知之犯罪事實及新罪名而言，無異剝奪被告
依同法第九十六條、第一百七十三條、第二百八十九條等規定所應享有之辯明罪嫌及
辯論等程序權，其所踐行之訴訟程序，即難謂於法無違。本件檢察官起訴書記載上訴
人二人所為，涉犯著作權法第九十四條、第九十二條之罪。原判決審理結果，依牽連
犯關係，從一重論處上訴人二人應成立著作權法第九十四條、第九十三條第三款之罪
。但依原審調查及審判筆錄之記載，僅於審判期日告知上訴人二人起訴書所載之罪名
，並未就擴張之罪名盡告知之義務，揆諸首揭說明，自屬於法有違。又原判決論處上
訴人等應成立著作權法第九十四條、第九十三條第三款之罪，此部分未經檢察官起訴
，原判決併予審判，並未敘明其理由，亦有判決不備理由之違法。(二)按事實審法院未
於審判期日，就上訴人等否認犯罪所為有利之辯解與證據，予以調查，亦不於判決理
由內加以論列，率行判決，自屬於法有違。上訴人二人於原審辯稱：原審法院八十四
年上易字第二五九三號確定判決認告訴人之面板圖形(三)美術著作，並不具原創性，不
受著作權法之保障（見原審更(一)卷一第三十九頁）；乙○○另提出蕭雄淋出具之意見
書，主張上訴人等之面板圖形，並未侵害告訴人莊榮兆之面板圖形等語（見原審更(一)
卷二第一、六至十九頁），原判決就上訴人等否認犯罪所為有利之辯解與證據，未予
以調查，亦不於判決理由內加以論列，自屬於法有違。(三)按原判決認定上訴人二人以
公開宣傳之方法侵害他人之著作財產權以之為常業。理由內說明上訴人二人此部分所
為應立著作權法第九十四條、第九十二條之擅自以公開播放侵害他人之著作財產權為
常業罪。但以公開播放侵害他人之著作財產權為常業罪，係以公開播放之方法為犯罪
成立要件。原判決認定上訴人等係以公開宣傳之方法為之，究竟上訴人等之公開宣傳
方法，有無以播放之方式為之？或僅以口述之方法為之？事實尚非明確。且如僅以口
述之方法宣傳，是否應成立同條項所規定之其他罪名？原判決未詳予調查釐清，遽行
判決，尚嫌速斷，難昭折服。(四)按著作權法已於八十七年一月二十一日經修正全文公
布施行，關於沒收部分上訴人等犯罪後法律已有變更，原判決未比較新舊法之適用，
即依新法論處上訴人等罪刑，亦有判決不備理由之違法。上訴意旨均執以指摘原判決
不當，非無理由，應認仍有發回更審之原因。
據上論結，應依刑事訴訟法第三百九十七條、第四百零一條，判決如主文。
中      華      民      國     九十     年      八      月      二      日
                              最高法院刑事第七庭
                                  審判長法官  吳  雄  銘
                                        法官  池  啟  明
                                        法官  石  木  欽
                                        法官  郭  毓  洲
                                        法官  吳  三  龍
      右正本證明與原本無異
                                              書  記  官
中      華      民      國     九十     年      八      月      六      日


司法院資訊處製作；財團法人民間司法改革基金會備份。
